【裁判字號】    95,上訴,629
【裁判日期】    950530
【裁判案由】    偽證
【裁判全文】
臺灣高等法院高雄分院刑事判決         95年度上訴字第629號
上  訴  人  臺灣高雄地方法院檢察署檢察官
被      告  甲○○
上列上訴人因被告偽證案件，不服臺灣高雄地方法院95年度訴緝
字第8 號中華民國95年2 月23日第一審判決（起訴案號：臺灣高
雄地方法院檢察署93年度偵緝字第483 號），提起上訴，本院判
決如下：
     主  文
上訴駁回。
     理  由
一、公訴意旨略以：被告甲○○明知曾經收受乙○○所持有由蔡
    春茂所開立之本票32張，竟基於偽證之犯意，於臺灣高等法
    院高雄分院民事庭以90年度上字第175 號審理返還借款案件
    於民國90年9 月13日作證時，於具結後，對於案有重要關係
    之事項虛偽證稱：「（乙○○是否有拿本票給你交給對方？
    ）沒有」云云，足以妨害國家司法權之正確行使，因認被告
    涉犯刑法第168 條之偽證罪嫌云云。
二、程序部分：
  (1)證人、鑑定人依法應具結而未具結者，其證言或鑑定意見，
    不得作為證據，刑事訴訟法第158 條之3 定有明文，又告訴
    人係向偵查機關申告犯罪事實而要求訴追之人，若以告訴人
    所陳親身經歷之被害經過，作為認定犯罪事實之依據時，乃
    居於證人之地位，亦即其證據方法為證人，必須踐行有關證
    人之證據調查程序，本案告訴人乙○○94年4 月14日偵查中
    之指述未經具結，依法無證據能力。
  (2)法務部調查局94年1 月26日之調科南字第09400030580 號測
    謊報告書1 紙，乃檢察官依刑事訴訟法第208 條第1 項之規
    定，囑託法務部調查局鑑定，法務部調查局依刑事訴訟法第
    208 條第1 項準用同法第206 條第1 項規定所出具之書面鑑
    定報告，應屬刑事訴訴法第159 條第1 項「被告以外之人於
    審判外之言詞或書面陳述，除法律有規定者外，不得作為證
    據」規定，所稱「法律有規定者」之情形，應有證據能力。
三、實體部分：
（一）按犯罪事實應依證據認定之，無證據不得認定犯罪事實；
      又不能證明被告犯罪者，應諭知無罪之判決；刑事訴訟法
      第154 條第2 項、第301 條第1 項分別定有明文。刑法第
      168 條之偽證罪係屬身分犯，自以為虛偽陳述時，具有證
      人、鑑定人、通譯等身分為限。又證人恐因陳述致自己受
      刑事追訴或處罰者，得拒絕證言，證人有此情形而不拒絕
      證言者，不得令其具結。而刑法上偽證罪之成立，以證人
      具結為構成要件之一。所謂具結，係指依法有具結義務之
      人，履行其具結義務而言。若在法律上不得令其具結之人
      ，而誤命其具結者，即不發生具結之效力，縱於具結後為
      虛偽陳述，仍不負偽證罪責，此觀刑事訴訟法第181 條、
      第186 條第4款 、刑法第168 條之規定自明（90年度台上
      字第7010號）。
（二）公訴人認被告涉犯上揭偽證罪嫌，無非以本院民事庭審理
      本院90年度上字第175 號乙○○、蔡春茂返還借款一案90
      年9 月13日準備程序筆錄（起訴書誤載為審理筆錄）、甲
      ○○之證人結文、證人即告訴人乙○○94年4 月14日偵查
      中之證述、法務部調查局測謊報告書為其論據。訊據被告
      甲○○固不否認於本院民事庭90年度上字第175 號返還借
      款案90年9 月13日民事庭法官訊問時具結證稱：「問：（
      乙○○是否有拿本票給你交給對方？）沒有。」等語，然
      堅決否認有何偽證之行為，辯稱：伊確實沒有跟乙○○拿
      32張本票，乙○○交一個信封給伊，伊沒有打開看就交給
      蔡春茂，有聽蔡春茂跟他的會計說10張沒錯，但伊沒有過
      去看，只知道這樣而已，就當時測謊是自己要求要去測的
      等語（本院卷64頁、77頁）。
（三）按刑法第168 條之偽證罪，係以證人、鑑定人、通譯於執
      行審判職務之公署審判時或於檢察官偵查時，於案情有重
      要關係之事項，供前或供後具結，而為虛偽之陳述為構成
      要件。次按，刑事訴訟法第181 條：證人恐因陳述致自己
      或與其有前條第1 項關係之人受刑事追訴或處罰者，得拒
      絕證言之規定，以及民事訴訟法第307 條第1 項第3 款：
      證人所為證言，足致證人或與證人有第1 款關係或有監護
      關係之人受刑事訴追或蒙恥辱者，得拒絕證言，第2 項規
      定：得拒絕證言者，審判長應於訊問前或知有前項情形時
      告知之。均旨在免除證人陷於抉擇控訴自己或與其有一定
      身分關係之人、或陳述不實而受偽證之處罰、或不陳述而
      受處罰之困境。證人此項拒絕證言權，與被告之緘默權，
      同屬不自證己罪之特權，為確保證人此項權利，故民事訴
      訟法第307 條第2 項及刑事訴訟法第186 條第2 項均規定
      法官或檢察官有告知證人之義務；如法官或檢察官未對證
      人踐行此項告知義務，而逕告以具結之義務及偽證之處罰
      並命具結，將使證人陷於如前所述之抉擇之困境，無異剝
      奪證人此項拒絕證言權，強迫其作出讓自己入罪之陳述，
      違反不自證己罪之原則，自係侵犯證人此項權利（最高法
      院94年度臺上字第51號判決參照）。換言之，證人若因陳
      述致自己受刑事訴追或處罰，依法原得拒絕證言；若法院
      或檢察官於訊問前未依民事訴訟法第307 條第2 項之規定
      ，告知證人有該等權利，逕命具結、供述，因證人得免自
      證己罪之權利已被剝奪，證人所為之供述，即非適法之證
      據，應不得採為認定證人犯偽證罪之判斷依據。又觀民事
      訴訟法第314 條第2 項第1 款之規定，有同法第307 條第
      1 項第1 款至第3 款之情形而不拒絕證言者，祇係『得』
      不令其具結，此與刑事訴訟法第186 條第4 款所定『不得
      』令其具結之情形不同。而在民事事件中到場為證人，關
      於證人之權利及義務，應適用民事訴訟法之規定。因民事
      訴訟法有關人證之規定並無準用刑事訴訟法第186 條不得
      令其具結之明文。故證人如有民事訴訟法第307 條第1 項
      各款所列得拒絕證言之情形，固得行使其拒絕證言之權利
      ，其不拒絕證言，且經具結，而符合偽證罪之構成要件，
      固即應令負偽證罪責（最高法院80年度台上字第6169號判
      決參照）。惟按證人於具結前，仍應告以具結之義務及偽
      證之處罰，若未履行此等程序而命其具結，縱其陳述虛偽
      ，仍不能依刑法第168 條之偽證罪論科，有司法院27年院
      字第1749號解釋可參。是漏未踐行上開程序，即不能以偽
      證罪論處。而告以得拒絕證言，亦係法定應予踐行之程序
      ，攸關證人拒絕陳述之權利及是否因陳述而受偽證之處罰
      ，自同屬使證人知悉如何情況下須負偽證罪責之前提事實
      ，若證人知悉不實陳述可能遭受偽證罪之訴追，自可選擇
      拒絕證言，亦即此時其於法律上有不陳述之自由。且以人
      性防禦本能觀之，未使證人瞭解得拒絕證言，即強令其就
      上開事項據實陳述，而無不陳述之自由，亦有違期待可能
      性。除非該證人已確實明白可能受訴追之結果，仍願意選
      擇不拒絕證言，而為不實之陳述，方得令其負偽證之罪責
      。
（四）經查被告甲○○自始否認有收受告訴人乙○○交付之本票
      32張，與乙○○各執一詞，而證人蔡春茂於87年2 月4 日
      偵查中則具結證稱：來拿3 張支票的人（即被告甲○○）
      沒有退還蔡春茂先前所開出的本票等語（86年度偵卷第21
      732 號第111 頁）。則在蔡春茂已經否認被告曾有轉交該
      32張票據之情形下，如被告於民事庭作證時證稱有收到乙
      ○○交付之32張票據，而其竟然未轉交該票據予蔡春茂，
      則不啻自曝其有侵占該32張票據之犯行，難脫侵占干係，
      自符合民事訴訟法第307 條第2 項證人得拒絕證言之要件
      。易言之，被告若在此侵占犯罪行為，尚未受追訴、處罰
      前，以證人身分於上開民事事件程序中到場具結，如未為
      未收到乙○○交付之票據之前開陳述，則無異必須證明自
      己有侵占票據之犯行，果是，則足使其受刑事侵占罪之追
      訴、處罰，依民事訴訟法第307 條第1 項第3 款規定，被
      告本得拒絕證言，且依同法第307 條第2 項亦明白規定，
      法官於應告以其得拒絕證言之程序。本院以90年度上字第
      175 號審理乙○○、蔡春茂返還借款一案，於90年9 月13
      日準備程序訊問時，法官於命甲○○具結作證時，應依民
      事訴訟法第30 7條第2 項規定告以得拒絕證言，始發生具
      結之效力，殆無疑義。惟審之本院90年度上字第175 號返
      還借款一案，於90年9 月13日準備程序筆錄內均僅記載「
      諭知證人具結之義務及偽證之處罰命朗讀結文具結」字樣
      ，觀諸上揭筆錄記載內容，並未見記載已履行告知證人即
      本件被告甲○○得拒絕證言之程序，已違反具結前之告知
      義務，參照前開說明，自不生合法具結之效力，既為不發
      生效力之具結，自不得採為認定被告犯偽證罪之判斷依據
      。從而即與偽證罪「供前或供後具結」之構成要件不相符
      合，自無從課以偽證罪之處罰。
五、原審認被告被訴偽證罪嫌，犯罪不能證明，而為無罪之諭知
    ，理由雖與本院不同，結論經核並無不合。檢察官仍執陳詞
    ，提起上訴指摘原判決不當，為無理由，應予駁回。
據上論斷，應依刑事訴訟法第368條，判決如主文。
本案經檢察官邱榮藏到庭執行職務。
中    華    民    國    95    年    5     月    30    日
                  刑事第八庭    審判長法  官  李炫德
                                      法  官  李淑惠
                                      法  官  簡志瑩
以上正本證明與原本無異。
如不服本判決應於收受本判決後10日內向本院提出上訴書狀，其
未敘述上訴理由者，並得於提起上訴後10日內向本院補提理由書
狀（均須按他造當事人之人數附繕本）「切勿逕送上級法院」。
中    華    民    國    95    年    5     月    30    日
                                      書記官  白  蘭


司法院資訊處製作；財團法人民間司法改革基金會備份。
